最高法院刑事判決　　　　　　　　一○○年度台上字第五四號
上　訴　人　鄧合淵
選任辯護人　呂福元律師
上　訴　人　王宏仕
選任辯護人　劉君豪律師
上列上訴人等因貪污案件，不服台灣高等法院中華民國九十九年
五月十三日第二審判決（九十八年度上訴字第三五六三號，起訴
案號：台灣桃園地方法院檢察署九十六年度偵字第一三三五三、
一四三○三、二二六九八號），提起上訴，本院判決如下：
    主  文
原判決關於鄧合淵共同收受賄賂（即原判決附表）部分及王宏
仕部分撤銷，發回台灣高等法院。
其他上訴駁回。
    理  由
一發回（即上訴人等所犯如原判決附表之罪）部分：
本件原判決撤銷第一審關於上訴人鄧合淵利用職務上之機會詐取
財物及上訴人王宏仕部分之判決，改判各論處上訴人等有調查職
務之公務員，對於違背職務之行為，共同收受賄賂罪刑（即原判
決附表），固非無見。
惟查：(一)、原判決雖以鄧合淵、黃義盛於審判外之陳述，均未經
王宏仕及辯護人等於原審言詞辯論終結前聲明異議，經審酌上開
證據資料製作時之情況，尚無違法不當及證明力明顯過低之瑕疵
，且認為以之作為證據應屬適當，而依刑事訴訟法第一百五十九
條之五規定，認鄧合淵、黃義盛於審判外之陳述，就王宏仕均有
證據能力（見原判決第八頁第十五至二二行）。然王仕宏之辯護
人在原審準備程序期日經詢以：「對於檢察官所提出上開犯罪事
實之證據方法之證據能力、證明力，有何意見？（提示並告以要
旨）」時，係稱：「除鄧合淵、黃義盛警詢筆錄沒有證據能力，
其餘同意引為證據」（見原審卷第九七頁），原判決遽謂王宏仕
在原審辯論終結前，就鄧合淵於警詢時之陳述均未聲明異議，並
引據為不利王仕宏之判決基礎，非唯與卷內資料未合，於證據法
則亦屬有悖。又被告以外之人於審判外之言詞或書面陳述，除法
律有規定者外，不得作為證據，刑事訴訟法第一百五十九條第一
項定有明文。所謂除法律有規定者外，係指同法第一百五十九條
第二項、第一百五十九條之一至第一百五十九條之五及第二百零
六條所為傳聞法則例外之「除外規定」而言。是就被告以外之人
於審判外之言詞或書面陳述，茍謂得例外賦予證據能力，自須敘
明其究如何符合上開之除外規定，始稱適法。原判決以「證人即
共同被告鄧合淵、黃義盛前於警詢時有關被告王宏仕之陳述，雖
未給予被告王宏仕行使對質權之機會，惟渠等證人於原審（第一
審）審理時經以證人到庭作證，經進行交互詰問並使被告王宏仕
及其辯護人行使對質權、反對詰問權之機會，該項對質詰問權因
而延緩至審判時確保」，即謂鄧合淵、黃義盛在警詢時之陳述，
「因已足確保被告王宏仕及其辯護人之對質詰問權，是可認有證
據能力」（見原判決第七頁末三行至次頁第六行），而就鄧合淵
、黃義盛上開於審判外之言詞陳述，究如何符合前揭所述之何一
除外規定，則悉未說明論述，僅以證人等業經第一審交互詰問，
即遽認該審判外之陳述均有證據能力，非唯所持法律見解有欠允
洽，亦有判決理由不備之違誤。(二)、原判決認定上訴人等共同向
黃義盛（業經判刑確定）索賄，嗣由黃義盛交付賄款新台幣（下
同）一萬五千元經鄧合淵轉交予王宏仕，王宏仕乃違背職務，對
違法經營電子遊戲場業之黃義盛不予取締，因而論上訴人等以共
同有調查職務之公務員，對於違背職務之行為，收受賄賂罪，並
依貪污治罪條例第十二條第一項規定減輕其刑後，分別處鄧合淵
有期徒刑一年十一月，王宏仕有期徒刑五年二月（即原判決附表
）。惟依刑法第六十六條規定，有期徒刑減輕者，減輕其刑至
二分之一；但同時有免除其刑之規定者，其減輕得減至三分之二
。原判決就鄧合淵所犯如其附表（下稱附表）所載之處刑部分
，僅依貪污治罪條例第十二條第一項規定予以減輕，並未如其另
犯附表壹編號四至九、附表貳編號二至四部分，均又適用上開條
例第八條第二項前段及證人保護法第十四條第一項規定再遞減其
刑（見原判決第十七頁第六至二一行及末三行至次頁第七行）。
而貪污治罪條例第四條第一項之罪，其法定刑為有期徒刑部分，
係十年以上。則原審就鄧合淵所犯附表之罪，所處有期徒刑於
依貪污治罪條例第十二條第一項減輕其刑後，其宣告刑應在五年
以上，始為合法，乃竟僅量處有期徒刑一年十一月，顯有科刑逸
出法定範圍之違法。(三)、主文乃法院表明被告事件所為判決之結
果，為判決書應記載之事項，其內容必須與事實理由及適用法條
相連貫，若有不相一致，即非適法。原判決理由雖論述「被告鄧
合淵、王宏仕於九十六年四月二日向被告黃義盛收受賄賂，被告
黃義盛於同日交付賄賂，即所犯如附表所示之犯罪時間均在九
十六年四月二十四日以前，且被告鄧合淵、王宏仕所犯貪污治罪
條例第四條第一項第五款之罪，經依同條例第十二條第一項之規
定減輕其刑在案，均核無中華民國九十六年罪犯減刑條例所規定
不得減刑之情形，爰就被告（上訴人）等人所犯如附表所示之
罪，均依該條例第二條第一項第三款規定，各減其宣告刑二分之
一」（見原判決第十九頁第九至十六行），惟其主文第二項、第
四項及附表「諭知之宣告刑」欄，則均無就此部分上訴人等宣
告刑為減刑之諭知，致其主文記載與理由說明及適用法條相互齟
齬，難認適法。以上或為上訴意旨所指摘，或為本院得依職權調
查之事項，應認原判決關於附表部分有發回更審之原因。
二駁回（即鄧合淵所犯如附表壹編號四至九、附表貳編號二至四
等罪）部分：
按刑事訴訟法第三百七十七條規定，上訴於第三審法院，非以判
決違背法令為理由，不得為之。是提起第三審上訴，應以原判決
違背法令為理由，係屬法定要件。如果上訴理由書狀並未依據卷
內訴訟資料，具體指摘原判決不適用何種法則或如何適用不當，
或所指摘原判決違法情事，顯與法律規定得為第三審上訴理由之
違法情形，不相適合時，均應認其上訴為違背法律上之程式，予
以駁回。上訴人鄧合淵上訴意旨略稱：鄧合淵就所犯如附表壹編
號四至九、附表貳編號二至四等罪，於檢察官偵查中已依貪污治
罪條例第八條第二項規定，自動繳交全部所得財物，原判決就鄧
合淵犯前開各罪所得之賄款，僅需宣告沒收即為已足，毋庸宣告
追繳，否則將生重複追繳之情形。但原判決主文仍諭知鄧合淵犯
前開及附表等罪所得財物十二萬三千元「應予追繳沒收」，其
中十萬八千元沒收，另其中一萬五千元，則應與王宏仕連帶追繳
沒收，理由中並說明應依貪污治罪條例第十條第一項規定，予以
追繳。則原判決諭知追繳鄧合淵已自動繳交之十萬八千元部分，
顯與貪污治罪條例第十條第一項規定不符合，自屬違法云云。
惟查：原判決維持第一審論處鄧合淵有調查職務之公務員，對於
違背職務之行為收受賄賂九罪罪刑（即附表壹編號四至九、附表
貳編號二至四部分，均依貪污治罪條例第八條第二項前段、第十
二條第一項及證人保護法第十四條第一項遞減其刑後，各處有期
徒刑一年，褫奪公權四年，除附表壹編號九外，各減為有期徒刑
六月，褫奪公權二年）之判決，駁回鄧合淵此部分在第二審之上
訴，已詳敘其所憑之證據及認定之理由。所為論斷，亦俱有卷證
資料可資覆按。而有罪判決之主文記載，茍依被告所犯刑罰法條
之規定，將犯罪構成要件予以揭示，即令關於論罪或科刑之用語
不當，抑或有欠周全，然其援用之科刑法條並無錯誤，與事實理
由亦相連貫，即難遽指違法。第一審判決雖就鄧合淵所犯上開各
罪均在主文中諭知「所得財物新台幣壹萬伍仟元應予追繳沒收」
，而有欠周全，但原判決就鄧合淵前揭所犯如附表壹編號四至九
、附表貳編號二至四部分之罪，已於理由中敘明其在偵查中自動
繳交此等部分之犯罪所得財物十萬八千元，不生無法追繳之問題
，僅予宣告沒收（見原判決第十七頁第六至十行、第二二頁第十
九至二五行），顯已就第一審諭知沒收之主文記載瑕疵，在理由
中加以補正，要無重複執行沒收之疑慮，且其援用之科刑法條既
無錯誤，亦於判決本旨不生影響，自不得執以據為上訴第三審之
適法理由。至原判決主文第六項就鄧合淵犯本件數罪所定之執行
刑，已因其中附表之罪部分經本院撤銷，而不復存在，自無再
併加審究之必要，附此敘明。鄧合淵就附表壹編號四至九、附表
貳編號二至四部分之上訴，顯與法律規定得為第三審上訴理由之
違法情形，不相適合。其此部分上訴違背法律上之程式，應予駁
回。
據上論結，應依刑事訴訟法第三百九十七條、第四百零一條、第
三百九十五條前段，判決如主文。
中    華    民    國  一○○  年    一    月    六    日
                      最高法院刑事第五庭
                          審判長法官  謝  俊  雄  
                                法官  陳  世  雄  
                                法官  魏  新  和  
                                法官  徐  文  亮  
                                法官  吳  信  銘  
本件正本證明與原本無異
                                      書  記  官  
中    華    民    國  一○○  年    一    月   十一   日
                                                     m